【裁判字號】    90,上易,2474
【裁判日期】    900928
【裁判案由】    詐欺
【裁判全文】
臺灣高等法院刑事判決                            九十年度上易字第二四七四號
    上  訴  人  臺灣臺北地方法院檢察署檢察官
    被      告  乙○○
    選任辯護人  李晉安
    被      告  甲○○
右上訴人因被告詐欺案件，不服臺灣臺北地方法院八十九年度易字第五九二號，中華
民國九十年五月八日第一審判決（起訴案號：臺灣臺北地方法院檢察署八十八年度偵
字第一八四七五號），提起上訴，本院判決如左：
    主  文
上訴駁回。
    理  由
一、公訴意旨略以：被告甲○○、乙○○原係夫妻關係，與丙○○亦為好友，雙方自
    民國（下同）八十二年間起，即互有資金往來。詎自八十五年間起至八十六年間
    止，被告二人明知財務欠佳，竟共同基於概括犯意，意圖為自己不法之所有，多
    次向丙○○佯稱，被告甲○○因投標工程，急需資金週轉，願支付較高於銀行之
    利息等語，使丙○○不疑有他，連續多次以現金匯入乙○○在臺北區中小企業銀
    行（嗣改為臺北國際商業銀行）東門分行之帳戶，帳號：0000000000
    000及0000000000000號（以下分別簡稱為臺北國際商銀活儲帳
    戶及支存帳戶），乙○○並在臺北市○○路○段十巷三弄三號住處，簽發以其名
    義為發票人之支票交丙○○收執，甲○○亦屢屢在場保證負責票款之清償，藉以
    取信丙○○，詐得款項計新臺幣（以下同）五百五十五萬元（所交付之支票票期
    、面額、票號詳如附表），詎上開支票若於八十六年十一月以前屆期者，被告甲○○、乙○○均以延期為由，要求更改票期至八十七年，嗣丙○○欲屆期兌領時
    ，始知上開支票帳戶早已列為拒絕往來戶，且被告二人已於八十六年十一月二十
    九日辦理離婚，經屢次催討無著，方知受騙，因認被告等涉有刑法第三百三十九
    條第一項之詐欺罪嫌等語。
二、按犯罪事實應依證據認定之，無證據不得推定其犯罪事實；不能證明被告犯罪者
    ，應諭知無罪之判決，刑事訴訟法第一百五十四條第一項、第三百零一條第一項
    分別定有明文。又刑事訴訟法上所謂認定犯罪事實之證據，係指足以認定被告確
    有犯罪行為之積極證據而言；告訴人之告訴，係以使被告受刑事訴追為目的，故
    其陳述是否與事實相符，仍應調查其他證據以資審認（最高法院二十九年上字第
    三一○五號判例、五十二年臺上字第一三○○號判例參照）。另按刑法第三百三
    十九條第一項詐欺罪之成立，以意圖為自己或第三人不法所有，以詐術使人將本
    人或第三人之物交付為要件。至若行為人所用之方法在客觀上不能認係詐術，亦
    不致使人陷於錯誤，即不構成該罪，此有最高法院四十六年台上字第二六○號判
    例足資參照。至於民事債務當事人間，債務人未依約履行債務之原因不一，有因
    不可歸責之事由致無法給付，或得合法對他造主張抗辯而拒絕給付，甚至債之關
    係成立後，始惡意延遲給付，皆有可能，然苟無積極證據足認其係自始蓄意行騙
    ，縱債務人嗣後係出於惡意拒絕給付，亦僅負民法債務不履行之責任，要難遽以
    詐欺罪相繩。
三、本件公訴人認被告等涉有詐欺取財犯行，係以告訴人丙○○之指訴、證人吳聖明
    之證詞及被告乙○○無固定工作收入，所稱其個人向告訴人之借款係用以投資股
    票、作六合彩，投資玉石，均無法提出具體事證以實其說，又復於無力償還債務
    之時，與被告甲○○離婚，所簽發支票亦遭退票，並有支票影本、退票理由單、
    戶籍謄本、存摺影本等為主要論據。訊據被告乙○○固供承向告訴人借款未還，
    惟否認有何詐欺情事，辯稱：伊自八十二年間起陸續向告訴人借款數十次，陸續
    借，陸續還，信用良好，告訴人亦知伊財力狀況，無需以被告甲○○名義向告訴
    人借款，甲○○亦不瞭解借款實情；且告訴人持有支票中，部分為八十四年間之
    借款支票，非全為八十五、八十六年間之借款債務，借貸期間均有給付利息，即
    使遭人倒債後，仍向親友借款用以清償告訴人，絕無惡意離婚脫產之情形等語。
    被告甲○○亦否認有詐欺犯行，辯稱：伊完全不知被告乙○○之借款情形，亦未
    曾誆稱欠缺工程標金，或向告訴人保證還款，又證人吳聖明所述不實，其尚不知
    伊之住所為何處，再伊本身有使用支票，若果須向告訴人借錢，亦不需用乙○○
    的支票等語。經查：
  (一)告訴人丙○○自八十二年十二月二日起先後匯款至被告乙○○之中小企銀活儲及
    支存帳戶，先後計三十一次，每次金額五萬元至五十萬元不等，合計八百零六萬
    三千四百五十元，有被告乙○○之臺北國際商銀活儲帳戶存摺及支存帳戶交易明
    細表影本等件附卷可稽（見原審卷第三十三頁至第六十一頁），並據告訴人自承
    自八十二年間開始借款予被告乙○○使用等語在卷（見原審卷第一○四頁）。又
    前開匯款記錄中，自八十二年十二月二日起至八十四年十一月十五日止之匯（借
    ）款次數達十四次，除八十四年六月五日匯款金額為五萬元外，其餘均在十萬元
    以上，且多在三、四十萬元間，總額共計四百二十一萬七千元（見原審卷第三十
    三頁至第四十五頁），是以告訴人與被告乙○○交往之深，若非對其資力及信用
    狀況有相當了解，或有正常受領利息，應無陸續匯借高額款項可能。告訴人就此
    雖主張右揭匯款，為其與被告乙○○弟媳李秀美間之借貸關係，非被告乙○○之
    借款云云。然其先稱被告乙○○係以李秀美需要用錢為由，以月息一分向其借款
    ，均已清償完畢（見原審卷第一○四頁）；復謂自八十二年間起，因與被告乙○○共同參加互助會，而有相互調借款項代墊會款之小額金錢往來，又告訴人與李
    秀美雖具親戚關係，惟因年齡差距較大，彼此亦非熟識，二人間之金錢借貸、互
    助會款等，均由被告乙○○經手，八十六年底始改由李秀美提供不動產設定抵押
    予告訴人作為擔保云云（詳見原審卷第二一二頁、第二一三頁告訴人九十年三月
    二十三日之補充狀）。所述借款對象及還款情形前後不一，且被告乙○○如非借
    款當事人，又無保證情事，縱因親疏遠近偶有經手交付，亦無透過其個人帳戶進
    出，耗時費事之必要，又參以前開金額匯入被告乙○○帳戶後，多為陸續分次動
    用，均未有立即全數提領，且亦鮮有立即大筆提領之情形，已與經手代轉之常情
    有違；而被告乙○○至八十五年底止，仍陸續有多筆小額支票存入告訴人華南商
    業銀行中崙分行帳戶（見原審卷第六十二頁至第七十六頁，第一三五頁至第一四
    四頁），亦與告訴人陳稱被告等八十五年間借款後未曾支付任何利息等語（見原
    審卷第一○四頁）有違；遑論告訴人主張被告之借款支票中，原載發票日在八十
    五年間，嗣後方更改票期為八十七年間者（共七張，見本院被告乙○○九十年八
    月二十日刑事答辯狀，起訴書之附表關於票號ＰＺ0000000、ＰＺ000
    00000張部分應更正為原發票日期為八十五年），其發票日期均在八十五年
    二月十三日前（原審誤載為八十五年二月九日），惟告訴人當年度首次匯（借）
    款日期則為同年三月二十一日，有各該支票及被告乙○○臺北國際商銀東門分行
    活儲帳戶存摺等件附卷可考（見偵查卷第七頁至第十八頁，原審卷第四十八頁）
    ，益證告訴人指稱被告等係自八十五年間起，始以被告甲○○工程需款為由，持
    前開支票向詐借款項云云，諉無足採。被告乙○○所稱其自八十二年間起陸續向
    告訴人借款，其間或為部分清償，或有陸續支付利息等語，堪予採信。則被告乙○○雖無法提出證明其個人向告訴人之借款係用於何處，然亦無法以此推論被告
    乙○○於借款之初即有詐騙告訴人之不法意圖，公訴人執此認定被告乙○○涉犯
    詐欺取財罪嫌，尚嫌速斷。
  (二)至於證人吳聖明於檢察官偵查時雖證稱其曾多次陪同告訴人前往被告甲○○住處
    ，聽聞被告甲○○以標工程需款為由，使用被告乙○○支票向告訴人借款云云；
    然經被告甲○○質以其住處位幾樓時，竟無法回答，僅以事隔多年，且與本案無
    關，無偽證必要等語回覆（詳偵查卷第三十四頁反面、第三十五頁）。查被告等
    當時住處位於一樓，業據被告等陳明在卷，核與其住處地址相符，並為告訴人所
    不爭執，是渠等住處出入無需經由樓梯，顯與其他樓層住戶不同，證人吳聖明如
    曾多次前往，應無混淆之虞，不致無法回答被告住在幾樓之問題；況吳聖明既與
    本件借款無關，尚能就被告甲○○言談中所述之借貸原因記憶明確，又焉有無法
    記憶進入被告住處情形之可能？因認證人吳聖明之前開證詞，有所矛盾，不無偏
    頗之虞，尚難採信。而告訴人除多次借款予被告及李秀美等人外，亦曾經手被告
    乙○○簽發之支票，向案外人張玉葉借款，並於其上背書，嗣因抵押權之民事糾
    葛始與張玉葉涉訟，業據原審調卷查明屬實，是以告訴人之經驗能力，被告等如
    係以被告甲○○需款為由，並以其償債能力作為保證，使告訴人同意借款，告訴
    人斷無任令被告甲○○不需簽具任何借款書面，甚至於更改發票日以延期還款時
    ，仍不要求其背書之可能；因認告訴人指訴其因誤信被告甲○○為實際借款人，
    始應允借款云云，亦不足採。
  (三)觀諸被告乙○○於臺北國際商銀活儲帳戶及支存帳戶自八十四年間起至八十六年
    底止之往來情形，均屬頻繁而正常，並未有陷於無資力之狀態，有存摺及歷史交
    易明細表等件可憑（見原審卷第三十八頁至第六十一頁；第六十三頁至第七十六
    頁）；且以現行之夫妻財產制而言，夫妻本無需為對方之個人債務負清償責任，
    是本件既無被告等之脫產實據，渠等離婚與否，對告訴人之債權受償亦不生影響
    ，何況離婚之事實發生在本件被告借款之後，並不足以推論被告乙○○借款之初
    即有詐欺之故意。公訴人以被告乙○○無法證明投資情形，認定其並無資力，且
    以被告等辦理離婚，謂被告等以之為由，推諉債務，而有詐欺共謀，容有未洽。
  (四)綜上所述，告訴人指訴被告等係自八十五年間起，始以被告甲○○工程需款為由
    ，持前開被告乙○○所簽發之支票向其詐借款項，及告訴人陳稱被告等自八十五
    年間借款後未曾支付任何利息等情均與實情不符，顯有瑕疵；且證人吳聖明無法
    回答被告等住幾樓，竟證述曾多次前往被告甲○○住處，其證言有所矛盾，不無
    偏頗之虞，而難採信，已查證如上，即尚難以被告乙○○與告訴人間長達四年之
    借貸往來中，就無力清償部分，係於借款之初即有詐欺之不法意圖，並以其借款
    時與被告甲○○仍屬婚姻關係存續中，嗣後辦理離婚登記，而認二人有詐欺共謀
    。本件既屬事後債務不履行之民事糾葛，宜循民事途徑以謀救濟。
四、此外，本院復查無其他積極證據足資證明被告等有何詐欺之犯行，不能證明被告
等犯罪，依法應諭知無罪之判決。原審本同上之見解，以不能證明被告犯罪，併
    詳敘其理由，判決被告無罪，認事用法，經核尚無不合，公訴人據告訴人丙○○
    具狀請求上訴仍執陳詞，指摘原判決不當，非有理由，應予駁回。
據上論斷，應依刑事訴訟法第三百六十八條，判決如主文。
本案經檢察官李金定到庭執行職務。
中     華     民     國     九十      年      九      月     二十八     日
                              臺灣高等法院刑事第二十二庭
                                  審判長法  官  許  正  順
                                        法  官  邱  同  印
                                        法  官  胡  方  新
右正本證明與原本無異。
不得上訴。
                                        書記官  秦  慧  榮
中    華    民    國     九十     年        十      月        三        日
附表
┌──┬─────┬───────────┬─────┬────────┐
│編號│票     號 │  票            期    │面    額  │ 備         註  │
│    │          │                      │（新台幣）│                │
├──┼─────┼───────────┼─────┼────────┤
│一  │PU0000000 │八十七年一月二十一日  │三十萬元  │原發票日為八十五│
│    │          │                      │          │年一月二十一日，│
│    │          │                      │          │經更改票期      │
├──┼─────┼───────────┼─────┼────────┤
│二  │PZ0000000 │八十六年十二月十四日  │三十萬元  │                │
├──┼─────┼───────────┼─────┼────────┤
│三  │PZ0000000 │八十七年一月三日      │三十萬元  │原發票日為八十五│
│    │          │                      │          │年一月三日，經更│
│    │          │                      │          │改票期          │
├──┼─────┼───────────┼─────┼────────┤
│四  │PZ0000000 │八十七年二月十六日    │四十五萬元│                │
├──┼─────┼───────────┼─────┼────────┤
│五  │PU0000000 │八十七年二月九日    │五十萬元  │原發票日為八十五│
│    │          │                      │          │年，經更改票期  │
├──┼─────┼───────────┼─────┼────────┤
│六  │PZ0000000 │八十七年二月十二日    │三十萬元  │                │
├──┼─────┼───────────┼─────┼────────┤
│七  │PU0000000 │八十七年二月六日      │五十萬元  │原發票日為八十五│
│    │          │                      │          │年，經更改票期  │
├──┼─────┼───────────┼─────┼────────┤
│八  │PU0000000 │八十七年一月十一日    │五十萬元  │原發票日為八十五│
│    │          │                      │          │年，經更改票期  │
├──┼─────┼───────────┼─────┼────────┤
│九  │PZ0000000 │八十七年一月九日      │十萬元    │                │
├──┼─────┼───────────┼─────┼────────┤
│十  │PZ0000000 │八十七年二月十九日    │三十萬元  │                │
├──┼─────┼───────────┼─────┼────────┤
│十一  │PZ0000000 │八十六年十一月十三日  │一百萬元  │                │
├──┼─────┼───────────┼─────┼────────┤
│十二  │PZ0000000 │八十七年二月八日      │四十萬元  │原發票日為八十五│
│    │          │                      │          │年（起訴書誤載為│
│    │          │                      │          │八十六年），經更│
│    │          │                      │          │改票期          │
├──┼─────┼───────────┼─────┼────────┤
│十三  │PZ0000000 │八十七年二月十三日    │三十萬元  │原發票日為八十五│
│    │          │                      │          │年（起訴書誤載為│
│    │          │                      │          │八十六年），經更│
│    │          │                      │          │改票期          │
├──┼─────┼───────────┼─────┼────────┤
│十四  │PZ0000000 │八十六年十二月五日    │三十萬元  │                │
└──┴─────┴───────────┴─────┴────────┘


司法院資訊處製作；財團法人民間司法改革基金會備份。
